【裁判字號】    99,易,906
【裁判日期】    991222
【裁判案由】    偽造文書
【裁判全文】
臺灣桃園地方法院刑事判決               99年度易字第906號
公  訴  人  臺灣桃園地方法院檢察署檢察官
被      告  徐德裕
            鄭映
            鄭寶琴
上列被告因偽造文書案件，經檢察官提起公訴（99年度偵字第
3901號），本院判決如下：
    主  文
徐德裕共同犯行使使公務員登載不實文書罪，共參罪，各處有期
徒刑壹月拾伍日，如易科罰金，均以新臺幣壹仟元折算壹日。應
執行有期徒刑參月，如易科罰金，以新臺幣壹仟元折算壹日。
鄭映共同犯行使使公務員登載不實文書罪，共參罪，各處有期
徒刑參月，如易科罰金，均以新臺幣壹仟元折算壹日。應執行有
期徒刑捌月，如易科罰金，以新臺幣壹仟元折算壹日。
鄭寶琴共同犯行使使公務員登載不實文書罪，共參罪，各處有期
徒刑參月，如易科罰金，均以新臺幣壹仟元折算壹日。應執行有
期徒刑捌月，如易科罰金，以新臺幣壹仟元折算壹日。
    事  實
一、鄭映為有配偶之人，並育有2 名子女，與徐德裕原係新辰
    電子公司之同事，詎二人竟自民國95年10月間某日起，即接
    續多次發生性行為，所涉通姦、相姦犯行，先為本院以99年
    度壢簡字第1652號刑事簡易判決各判處有期徒刑4 月，繼經
    檢察官對徐德裕提起上訴，鄭映提起上訴後，由本院合議
    庭於99年12月8 日以99年度簡上字第817 號判決駁回檢察官
    及鄭映之上訴，並判處鄭映緩刑2 年確定。96年3 月間
    ，鄭映為使其在越南之胞妹鄭寶琴入境臺灣地區工作賺錢
    ，遂向徐德裕表示：希望徐德裕能與鄭寶琴假結婚，讓鄭寶
    琴得以依親名義入境臺灣地區，徐德裕明知其與鄭寶琴並無
    結婚之真意，僅為配合鄭映之請求讓鄭寶琴得以入境臺灣
    地區，遂與鄭映、鄭寶琴共同基於明知為不實事項而使公
    務員登載於職務上所掌公文書及行使該等登載不實公文書之
    犯意聯絡，而為下列行為：
  (一)徐德裕與鄭寶琴於97年4 月14日在越南胡志明市完成結婚手
    續並取得越南公務員製作之結婚證書等文件後，旋由徐德裕
    於97年4 月29日檢具前開虛偽辦理結婚取得之結婚證書等文
    件，至桃園縣中壢市戶政事務所填寫結婚登記申請書，依戶
    籍法規定申辦徐德裕與鄭寶琴之結婚登記，使承辦結婚戶籍
    登記之該管公務員經形式審查，而將徐德裕與鄭寶琴假結婚
    之不實事項，登載於其職務上掌管之戶籍資料電子檔案紀錄
    公文書，並據以核發配偶欄為鄭寶琴之國民身分證、記事欄
    註記「民國97年4 月14日與越南國人鄭寶琴（TRINH BAO CA
    M ）（1986年4 月18日出生）結婚民國97年4 月29日申登。
    」此不實事項之戶籍謄本予徐德裕，足以生損害於戶政機關
    對婚姻登記事項管理與戶籍管理之正確性。
  (二)嗣由鄭寶琴行使上開不實之戶籍謄本等資料並填寫中華民國
    簽證申請表，以來臺依親之名義，委由中文姓名年籍不詳，
    越南姓名TRINH VAN HONG之成年人，於97年5 月7 日向我國
    外交部領事事務局駐胡志明市臺北經濟文化辦事處代辦申請
    來臺簽證，經承辦公務員為實質審查後經准許核發居留簽證
    ，鄭寶琴即持該居留簽證於97年5 月18日入境臺灣地區，足
    以生損害於入出境管理機關對於入出境管理之正確性。鄭寶
    琴抵達臺灣地區後由鄭映前往接機並將鄭寶琴帶回鄭映
    位於桃園縣中壢市○○路○ 段691 之1 號7 樓住處居住，並
    未與徐德裕同住。
  (三)鄭寶琴來臺後，徐德裕、鄭映、鄭寶琴復共同基於行使使
    公務員登載不實文書之犯意聯絡，由鄭映陪同徐德裕、鄭
    寶琴，一同於97年5 月21日持上開使公務員登載不實之戶籍
    謄本等公文書，以來臺依親之名義向內政部入出國及移民署
    填具「外國人居（停）留案件申請表」，以申請外國人居留
    證而行使前開不實之公文書，經該管機關承辦人員為實質審
    查後，登載上揭依親之不實居留事項在其職務上所掌外國人
    居留資料上（居留期限自97年5 月18日至98年5 月18日止）
    ，並核發統一證號為HD00000000號之中華民國外僑居留證給
    鄭寶琴，足以生損害於入出國及移民署對於外僑居留核發事
    項審核與管理及對於外籍人士在臺管制之正確性。
  (四)後因鄭寶琴之外僑居留證有效期限將屆，徐德裕、鄭映、
    鄭寶琴，再共同基於行使使公務員登載不實文書之犯意聯絡
    ，由鄭映陪同徐德裕、鄭寶琴，一同於98年5 月14日，持
    上開使公務員登載不實之戶籍謄本等公文書，以來臺依親之
    名義向內政部入出國及移民署填具「外國人居（停）留案件
    申請表」以申請外國人居留證延期而行使前開不實之戶籍謄
    本等公文書，致承辦公務員為實質審查後，將鄭寶琴依親徐
    德裕之不實居留事由，登載於職務上所載之外國人居留資料
    上，據以許可延長鄭寶琴居留證之居留期間，亦足以生損害
    於入出國及移民署對於外僑居留核發事項審核與管理及對於
    外籍人士在臺管制之正確性。
二、鄭寶琴來臺後未與徐德裕同住，而係與胞姐鄭映一同居住
    在鄭映上開住所，且因徐德裕、鄭寶琴雙方並無結婚真意
    ，故徐德裕、鄭寶琴未曾同房發生性關係，僅有夫妻之名，
    而無夫妻之實。嗣於98年間，徐德裕與有配偶之鄭映有通
    姦、相姦等情事為鄭映之夫邱錫見知悉並提出告訴後，徐
    德裕不堪受鄭映、邱錫見之騷擾，又見鄭映對其逐漸冷
    淡，無法延續其對鄭映愛慕之情，遂心生不滿於98年11月
    7 日至桃園縣政府警察局平鎮分局北勢派出所向警方自首上
    開「假結婚」犯罪，並接受裁判，警方始循線查知上情。
三、案經徐德裕自首及桃園縣政府警察局平鎮分局報告臺灣桃園
    地方法院檢察署檢察官偵查起訴。
    理  由
壹、程序部分：
一、按被告以外之人於偵查中向檢察官所為之陳述，除顯有不可
    信之情況者外，得為證據，刑事訴訟法第159 條之1 第2 項
    定有明文。刑事案件於檢察官偵查中對被告以外之人所為之
    偵訊筆錄，或被告以外之人向檢察官所提之書面陳述，性質
    上均屬傳聞證據。惟現階段刑事訴訟法規定檢察官代表國家
    偵查犯罪、實施公訴，依法其有訊問被告、證人及鑑定人之
    權，證人、鑑定人且須具結，而實務運作時，檢察官偵查中
    向被告以外之人所取得之陳述，原則上均能遵守法律規定，
    不致違法取供，其可信度極高。經查證人即被告徐德裕、鄭
    映，證人王玉華在臺灣桃園地方法院檢察署檢察官偵查中
    所為之證述，性質上雖屬傳聞證據，惟均係偵查中向檢察官
    所為，並經具結，上開證人均未曾提及檢察官在偵訊時有任
    何強暴、脅迫、詐欺、利誘等以不正方法取供之情，渠等陳
    述時之均為心理狀況健全、並無受外力干擾，觀諸偵訊筆錄
    之記載形式，本院亦查無檢察官在上開偵訊時有任何以不正
    方法訊問，而有違反陳述者之自由意志等顯有不可信之情況
    ，衡諸上開規定，自均具有證據能力。
二、次按被告以外之人於審判外之陳述，雖不符刑事訴訟法第15
    9 條之1 至第159 條之4 之規定，而經當事人於審判程序同
    意作為證據，法院審酌該言詞陳述或書面陳述作成時之情況
    ，認為適當者，亦得為證據。當事人、代理人或辯護人於法
    院調查證據時，知有刑事訴訟法第159 條第1 項不得為證據
    之情形，而未於言詞辯論終結前聲明異議者，視為有前項之
    同意，刑事訴訟法第159 條之5 訂有明文。鑒於採用傳聞證
    據排除法則重要理由之一，係因傳聞證據未經當事人之反詰
    問予以覈實，若當事人願放棄對原供述人之反對詰問時，原
    則上即可承認該傳聞證據之證據能力。而揆諸我國刑事訴訟
    法第159 條之5 之立法理由，除參照前述傳聞證據排除法則
    之基本法理外，亦參考日本刑事訴訟法第326 條之立法例，
    查日本刑事審判實務之運作，有關檢察官及被告均同意作為
    證據之傳聞書面材料或陳述，可直接援引該國刑事訴訟法第
    326 條作為傳聞例外之法律依據，僅在檢察官與被告或其辯
    護人不同意之情況下，乃須根據其他傳聞例外規定，俾以斟
    酌該等傳聞書面材料或陳述是否具有證據能力，在當事人間
    無爭執之案件中，傳聞證據基本上均可依據前引規定提出於
    法院使用。據此，我國刑事訴訟法第159 條之5 之適用應可
    作同上之解釋。本案以下所引用供述證據之證據能力，經本
    院依法踐行調查證據程序，公訴檢察官、被告徐德裕、鄭
    映、鄭寶琴均不爭執各該供述證據之證據能力，且迄本院言
    詞辯論終結前未就供述證據之證據能力聲明異議，而本院審
    酌渠等陳述作成時之情況，均核無違法取證及證明力明顯過
    低之瑕疵，且為證明犯罪事實所必要，亦認為以之作為證據
    為適當，根據上開規定及說明，認無庸先行考量刑事訴訟法
    第159 條之1 第2 項、第159 條之2 、第159 條之3 等規定
    ，得逕依同法第159 條之5 規定作為證據。
三、本案其餘所依憑認定事實所引用之非供述證據，本院亦查無
    有何違反法定程序取得之情形，亦查無刑事訴訟法第159 條
    之4 之顯有不可信之情況與不得作為證據之情形，本院斟酌
    本案卷內之證據並非非法取得，亦無證明力明顯過低之情形
    ，且經本院於審判期日依法進行證據之調查、辯論，被告於
    訴訟上之程序權即已受保障，故前揭各該證據，均得採為證
    據，合先敘明。
貳、實體部分：
一、訊據被告徐德裕對上開事實均坦承不諱；被告鄭映、鄭寶
    琴則均堅詞否認有何假結婚犯行，被告鄭映辯稱：「徐德
    裕從越南回來臺灣後，跟我說他喜歡上我妹妹，要我幫他向
    我父母親提親，我就跟我父母講。」云云；被告鄭寶琴辯稱
    ：「徐德裕第二次來越南玩，就說看上我，他向我父母親提
    親，並不是我姐姐介紹的，我同意，我父母也同意。」云云
    ；又被告鄭映、鄭寶琴就鄭寶琴入境臺灣後，被告鄭寶琴
    未與被告徐德裕同居而係住在被告鄭映家裡一事，均稱係
    因被告徐德裕母親反對兒子娶外籍新娘，遂無法同住，被告
    徐德裕之母親亦因此無從知悉被告徐德裕、鄭寶琴結婚乙情
    云云。經查：
  (一)上揭犯罪事實，業據被告徐德裕自警詢、偵查及審理時均坦
    承不諱（見偵卷第4 頁至第15頁、第69頁至第71頁、見本院
    99年度審易字第1191號卷第21頁、第40頁、本院99年度易字
    第906 號卷第23頁、第59頁、第61頁反面至第66頁），核與
    證人即被告徐德裕母親王玉華於警詢時之證述、於偵查及本
    院審理時經具結之證述均相符（見偵卷第42頁至第47頁、71
    頁至第74頁、見本院99年度易字第906 號卷第59頁反面至第
    61頁），並有被告鄭寶琴中華民國簽證申請表1 份（見偵卷
    第22頁）、被告徐德裕之戶籍謄本1 份（見偵卷第23頁、第
    52頁）、被告鄭寶琴於98年5 月14日換發之中華民國居留證
    正反面影印本1 份（見偵卷第24頁）、被告鄭寶琴入出境資
    訊個別查詢及列印資料1 份（見偵卷第55頁）、被告徐德裕
    身份證正反面影印本1 份（見偵卷第59頁）、徐德裕與鄭寶
    琴之結婚登記申請書、越南社會主義共和國結婚證書、駐胡
    志明市臺北經濟貿易代表處認證文件、聲明書各1 份（見偵
    卷第89頁至第93頁）、被告鄭寶琴之外國人居（停）留案件
    98年5 月14日申請表暨所附戶籍謄本1 份（見偵卷第95頁至
    第97頁）、被告鄭寶琴之外國人居（停）留案件97年5 月21
    日申請表暨所附戶籍謄本1 份（見偵卷第100 頁至第104 頁
    ）等資料附卷可稽，足認被告徐德裕有關自身所涉犯行之自
    白與事實相符，堪以採信。
  (二)被告鄭映、鄭寶琴雖均矢口否認有假結婚乙情，並以上詞
    置辯，然：
  1.被告徐德裕與被告鄭映二人自95年10月間某日起至98年10
    月某日止，多次在鄭映位於桃園縣中壢市○○路○段691
    號7 樓住處及同市○○路汽車賓館等處，發生性行為一情，
    業經二人坦承不諱，其等二人所涉妨害家庭案件，並經本院
    以99年度壢簡字第1652號刑事簡易判決各判處有期徒刑4 月
    ，繼經鄭映提起上訴，檢察官對徐德裕提起上訴後，由本
    院合議庭於99年12月8 日以99年度簡上字第817 號判決駁回
    檢察官及鄭映之上訴，並宣告鄭映緩刑2 年確定，有該刑
    事判決二紙（見本院99年度易字第906 號卷第105 頁至第10
    7 頁）附卷可憑，被告鄭映並於偵訊時坦承與徐德裕發生
    性行為始於95年間、96年6 月至98年間亦陸續與徐德裕發生
    性行為等語明確，核與前引越南社會主義共和國結婚證書所
    載被告徐德裕與鄭寶琴二人係在97年4 月14日在越南完婚一
    情，可知被告徐德裕與被告鄭映二人，係在被告徐德裕與
    鄭寶琴未論及婚嫁前即已發生性行為，更在96年間至97 年4
    月14日止，被告徐德裕與被告鄭寶琴籌辦婚禮期間發生性行
    為，甚至於被告徐德裕與被告鄭寶琴結婚後，仍持續不斷發
    生性行為，而被告鄭映、鄭寶琴兩人為親生姐妹，被告鄭
    寶琴來臺後，均住在姐姐鄭映家裡，相互照應，顯見被告
    鄭映、鄭寶琴2 人，感情良好，則姐妹二人情感既然良好
    ，被告鄭映何以於與其發生性行為之被告徐德裕表示要娶
    其胞妹鄭寶琴時，不僅不予以回絕，反同意並協助被告徐德
    裕與鄭寶琴辦理結婚？其情已然有疑，甚且於胞妹與被告徐
    德裕籌辦婚禮間及完婚後仍然持續與被告徐德裕發生姦情，
    悖反常情至極，致令被告鄭映供稱其妹即被告鄭寶琴與被
    告徐德裕係真心結婚等語，實難採信。
  2.又結婚乃終身大事，欲步入婚姻之男女雙方對於對方之生活
    習慣、喜好事物，當有基本了解，惟被告鄭寶琴於本院訊問
    時，對於徐德裕之飲食、睡眠習慣以及徐德裕之鞋子尺寸均
    無法正確回答，被告鄭寶琴供稱：「（問：徐德裕平常愛吃
    什麼東西？）他不喜歡吃水果。（問：徐德裕的鞋子尺寸大
    小？）我不知道。（問：徐德裕睡覺會不會打呼？）會。」
    云云（見本院99年度易字第906 號卷第64頁至第64反面），
    核與證人即被告徐德裕母親王玉華於本院訊問時證述：「（
    問：你兒子喜歡吃水果嗎？）我兒子喜歡吃甜柿跟西瓜。」
    （見本院99年度易字第906 號卷第第64頁反面）、證人徐德
    裕於本院訊問時證述：「（問：徐德裕睡覺會不會打呼？）
    不會。」（見本院99年度易字第90 6號卷第64頁反面）等語
    均不相符，而證人王玉華係被告徐德裕之母親，與被告徐德
    裕同住，對於徐德裕之生活習慣應知之甚詳，證人王玉華之
    證述較為可信，是被告鄭寶琴上開供稱均與事實不符，則其
    既與被告徐德裕結婚，卻對於被告徐德裕個人之基本喜好、
    貼身事物，全無所悉，自是令人懷疑其是否有與被告徐德裕
    結婚之真意。再者，性生活乃結婚之主要內涵，除為完成物
    種延續傳宗接代之首要目的外，亦係維持婚姻家庭之重要元
    素，因此婚後男女發生性行為，乃婚姻本質之所在。然被告
    鄭映、鄭寶琴於警詢、偵訊及本院訊問時均自承：被告鄭
    寶琴於97年5 月18日入境臺灣後，旋由被告鄭映帶回鄭
    映位於桃園縣中壢市○○路○ 段691 之1 號7 樓住處同住而
    未曾至被告徐德裕住處同居，被告徐德裕與鄭寶琴自結婚至
    今從未發生過性行為，被告鄭寶琴至今仍係處女等語（見偵
    卷第19頁、第28頁、第78頁、見本院99年度審易字第1191號
    卷第21頁反面、本院99年度易字第906 號卷第23頁、第68頁
    反面、第69頁反面、第99頁反面），核與證人即被告徐德裕
    於偵訊及本院訊問時均證述：被告鄭映於97年5 月18日入
    境臺灣後，旋由被告鄭映帶回被告鄭映住處同住，未曾
    至伊家中居住，伊從未與被告鄭寶琴發生過性行為等語相符
    （見偵卷第71頁、本院99年度審易字第1191號卷第21頁、本
    院99年度易字第906 號卷第62頁反面、第63頁、第99頁反面
    ），又有證人邱錫見於警詢、偵訊及本院訊問時證述：被告
    鄭寶琴嫁來臺灣後均居住在中壢市○○路○段691 之1號7樓
    等語一致（見偵卷第39頁、第74頁、本院99年度易字第906
    號卷第65頁反面），佐以證人即被告徐德裕之母王玉華於警
    詢、偵訊及本院訊問時亦證述：被告鄭寶琴不曾至被告徐德
    裕與伊同住之住所，也從來沒有見過鄭寶琴等語明確（見偵
    卷第72頁、本院99年度易字第906 號卷第60頁至第60 頁 反
    面），從而被告徐德裕與鄭寶琴於97年5 月18日入境臺灣後
    ，係均與被告鄭映同住，且被告徐德裕、鄭寶琴未發生性
    行為乙節，至堪認定，換言之，被告徐德裕、鄭寶琴二人自
    結婚後至今長達二年有餘之時間，全無夫妻之實，明顯與前
    述結婚之目的相左。準此，被告鄭寶琴，一則不知被告徐德
    裕之基本喜好、睡眠習慣、鞋子尺寸大小，一則兩人在婚後
    長達二年以上之時間裡，未發生過任何性行為，若認其二人
    係真結婚，委實令人難以信服。
  3.上揭被告徐德裕與鄭寶琴假結婚之源起及被告徐德裕何以願
    意配合，迭經被告徐德裕於警詢中證述：「鄭寶映（以下警
    詢及偵訊筆錄均將誤繕為寶）稱如果我幫助她妹妹鄭寶琴
    假結婚到臺灣來，她家越南透天房子的四樓給我，我與她過
    去娶她妹妹時，那幾天吃的都由鄭寶映負責提供。但機票錢
    和結婚費都算我的。事成後鄭寶映答應與我發生性關係，每
    個月約兩至三次，從96年6 月開始到至今約有60次以上，都
    在中壢市○○街55號的汽車旅館〈金樺商務旅館〉。但我都
    因為她可憐，所以我還會給她錢每月約一萬元當作補貼她家
    裡生活費。」（見偵卷第6 頁），被告徐德裕於偵訊中經具
    結證述：「94年12月鄭寶映約我到越南玩，並且投資他弟弟
    在越南的生意，所以我95年2 月與我的友人一同去越南，並
    且投資鄭寶映弟弟的生意，大概2000美金，95年10月我跟鄭
    寶映二人又到越南玩，那次我有跟鄭寶映發生性行為，96年
    3 、4 月時鄭寶映跟我說，請我幫忙帶他妹妹鄭寶琴進來臺
    灣，希望我做人頭，如果鄭寶琴順利取得中華民國身份證，
    他會給我他在越南的房子，鄭寶映是為了讓他鄭寶琴來臺賺
    錢，我想要讓他們家好過，因為我有認鄭寶映的小女兒作乾
    女兒，如果他多賺一點錢，他的小女兒就可以來臺，我當時
    也沒有多想，就同意鄭寶映的要求，鄭寶映還答應說，我幫
    忙假結婚的話，他願意每個月跟我發生二次性行為。」（見
    偵卷第70頁），被告徐德裕於本院訊問時經具結證述：「（
    審判長問：是從何時開始跟鄭映發生關係？）95年9 、10
    月份的時候，96年的時候在辦理假結婚的時候也有，97年也
    有，最後一次是在98年的時候，總共有很多次... 鄭映答
    應我說，如果我跟她妹妹假結婚之後，她會把在越南的房子
    給我，一個月還會給我兩、三次的性行為。」（見本院99年
    度易字第906 號卷第63頁反面）等語甚詳，而上開供述內容
    係被告徐德裕主動向司法調查單位自首，除自首其與被告鄭
    寶琴假結婚之犯行外，尚且供出另與被告鄭映間妨害家庭
    之犯行，此不僅將使其本身面臨二罪以上之刑罰處分，妨害
    家庭部分亦會面對被告鄭映之配偶邱錫見之民事求償，狀
    況可謂為極為不利，其猶然選擇主動向司法調查單位供出上
    情，可信度已見相當，再細究其歷次之供述，不僅前後相互
    一致，來龍去脈交代清楚，內容亦合情合理而有據，依據被
    告徐德裕所述，方足以解明被告鄭映在被告鄭寶琴與徐德
    裕籌辦婚禮期間及結婚後，仍與被告徐德裕持續發生性行為
    ，被告鄭寶琴不清楚被告徐德裕之基本喜好、睡眠習慣、鞋
    子尺寸大小，被告鄭寶琴不與被告徐德裕同住且婚後至今猶
    為處女之等等與正常婚姻侔不相同之異常現象，是以證人即
    被告徐德裕之證詞，信而有徵，確值採信，更見被告鄭映
    、鄭寶琴二人之辯解，均為脫罪之詞，委無可取。雖被告鄭
    映、鄭寶琴於本院審理時提出其與被告徐德裕之婚紗、出
    遊、聚餐等照片共10張附卷可參（見本院99年度易字第906
    號卷第38頁至第43頁），然此均為被告徐德裕、鄭寶琴在越
    南之合影，並非被告徐德裕、鄭寶琴入境臺灣後2 人相處情
    形之照片，且鄭寶琴與徐德裕之婚姻，並非真實，業已認定
    如前，是上開照片顯然為被告等3 人為通過我國外交部領事
    事務局駐胡志明市臺北經濟文化辦事處來臺簽證之申請，使
    上開單位誤信被告徐德裕、鄭寶琴之婚姻為真實而准許核發
    被告鄭寶琴之來臺依親居留簽證所提出之虛偽照片，自無法
    作為對被告鄭映、鄭寶琴有利認定之依據。
  (三)綜上所述，被告徐德裕之自白及有關被告鄭映、鄭寶琴犯
    罪之證述均與事實相符，為本院所採信；被告鄭映、鄭寶
    琴所辯則不惟與調查所得事證不符，又與常情相違，核為臨
    訟圖卸刑責之詞，灼然至明，洵無可取。本案事證明確，被
    告三人犯行堪予認定，均應依法論科。
二、按我國刑法原則上雖採屬地主義以保護中華民國之法益為目
    的，然同法第5 條規定兼採保護主義之立法；又刑法第3 條
    所稱中華民國之領域，依國際法上之觀念，固有其真實的領
    域及想像的（即擬制的）領域之分，前者如我國之領土、領
    海、領空等是，後者如在我國領域外之我國船艦及航空機與
    我國駐外外交使節之辦公處所等是。但對於想像的領域部分
    ，同條後段僅明定在我國領域外之船艦及航空機內犯罪者，
    以在我國領域內犯罪論，對於在我國駐外使領館內犯罪者，
    是否亦應以在我國領域內犯罪論，則無規定，揆之行為之處
    罰，以行為時之法律有明文規定者為限之原則，似難比附或
    擴張同條後段之適用，而謂在我國駐外使館內犯罪亦應以在
    我國領域內犯罪論（最高法院58年度臺非字第129 號判決參
    照），故在中華民國領域外之駐外使領館或相類辦公處所犯
    罪，原則上仍應視為在我國領域外犯罪，不受我國刑法之規
    範，然所犯倘為刑法第5 條所列之罪，則例外仍有我國刑法
    之適用。查被告徐德裕、鄭映、鄭寶琴共同將使公務員登
    載不實結婚登記之戶籍謄本持以行使，向我國駐胡志明市臺
    北經濟文化辦事處申請鄭寶琴來臺之居留簽證，使承辦之公
    務員不知有偽據以核發居留簽證，係犯刑法第216 條、第21
    4 條之行使使公務員登載不實公文書罪，核屬刑法第5 條第
    7 款之罪，自仍有我國刑法之適用。次按刑法第5 條第7 款
    （即修正前同條第5 款）所指犯刑法第214 條，第216 條之
    罪，其所謂公務員職務上所掌之公文書，係指我國公務員（
    如駐外使、領館人員）職務上所掌管之我國公文書而言。至
    於在我國境外使外國公務員在其職務上所掌之外國公文書為
    不實之登載，自不在我刑法保護範圍之內（最高法院69年臺
    上字第2685號判例意旨參照），是被告徐德裕、鄭映、鄭
    寶琴共同向越南政府註冊登記結婚及行使越南政府核發之結
    婚證書之行為，揆諸上開判例所示，不在我國刑法保護範圍
    ，不應處罰，附此敘明。
三、再按刑法第214 條所謂使公務員登載不實事項於公文書罪，
    須一經他人之聲明或申報，公務員即有登載之義務，並依其
    所為之聲明或申報予以登載，而屬不實之事項者，始足構成
    ，若其所為聲明或申報，公務員尚須為實質之審查，以判斷
    其真實與否，始得為一定之記載者，即非本罪所稱之使公務
    員登載不實，最高法院著有73年臺上字第1710號判例可資參
    照。復按「外交部及駐外館處受理簽證申請時，應衡酌國家
    利益、申請人個別情形及其國家與我國關係決定准駁；其有
    下列各款情形之一，外交部或駐外館處得拒發簽證：一、在
    我國境內或境外有犯罪紀錄或曾遭拒絕入境、限令出境或驅
    逐出境者。二、曾非法入境我國者。三、患有足以妨害公共
    衛生或社會安寧之傳染病、精神病或其他疾病者。四、對申
    請來我國之目的作虛偽之陳述或隱瞞者。五、曾在我國境內
    逾期停留、逾期居留或非法工作者。六、在我國境內無力維
    持生活，或有非法工作之虞者。七、所持護照或其外國人身
    分不為我國承認或接受者。八、所持外國護照逾期或遺失後
    ，將無法獲得換發、延期或補發者。九、所持外國護照係不
    法取得、偽造或經變造者。十、有事實足認意圖規避法令，
    以達來我國目的者。十一、有從事恐怖活動之虞者。十二、
    其他有危害我國利益、公共安全、公共秩序或善良風俗之虞
    者。」外國護照簽證條例第12條第1 項定有明文。又「持外
    國護照申請簽證，應填具簽證申請書表，並檢具有效外國護
    照及最近6 個月內之照片，送外交部或駐外使領館、代表處
    、辦事處或其他經外交部授權機構（以下簡稱駐外館處）核
    辦。」、「外交部及駐外館處得要求申請人面談、提供旅行
    計畫、親屬關係證明、健康檢查合格證明、無犯罪紀錄證明
    、財力證明、來我國目的證明、在我國之關係人或保證人資
    料及其他審核所需之證明文件。」外國護照簽證條例施行細
    則第5 條第1 項、第3 項亦定有明文。從而，外國人民申請
    進入臺灣地區，其申請入境之事由是否屬實，主管機關應為
    實質審查，以判斷其真實與否，並非一經申請，即有予以登
    載核准入境之義務。則被告徐德裕、鄭映、鄭寶琴共同持
    上開記載不實事項之戶籍謄本申請以配偶依親名義來臺，向
    我國外交部領事事務局駐胡志明市臺北經濟文化辦事處代辦
    申請來臺簽證，經承辦公務員准許核發入境我國簽證，因主
    管機關尚有實質審查之義務，被告3 人此部分所為自非涉犯
    刑法第214 條所謂使公務員登載不實事項於公文書罪，附此
    敘明。
四、按錄音、錄影或電磁紀錄，藉機器或電腦之處理所顯示之聲
    音、影像或符號，足以為表示其用意之證明者，以文書論，
    刑法第220 條第2 項定有明文。上開戶政機關之公務員，登
    載不實結婚、配偶事項，於其等職務上所掌管之戶籍謄本等
    電腦檔案紀錄，係屬該管公務員職務上所掌管刑法第220 條
    第2 項規定以文書論之公文書。被告徐德裕與鄭寶琴並無結
    婚之意思，而前往桃園縣中壢市戶政事務所辦理結婚登記，
    使該管公務員將假結婚之不實事項登載於戶籍謄本之電腦檔
    案中，係犯刑法第214 條、第220 條第2 項之使公務員於職
    務上所掌公文書登載不實罪。且被告持登載後之相關公文書
    予以行使之行為，足以生損害於戶政機關對戶政管理及入出
    國移民管理機關對於外國人居留管理之正確性。
五、核被告徐德裕、鄭映、鄭寶琴上開事實欄一(二)、(三)、(四)所
    為，均係犯刑法第216 條、第214 條、第220 條第2 項之行
    使使公務員登載不實罪。被告徐德裕、鄭映、鄭寶琴間就
    上開行使使公務員登載不實罪之犯行，均有犯意聯絡及行為
    分擔，皆應論以共同正犯。又被告徐德裕、鄭映、鄭寶琴
    上開事實欄一(一)所為明知為不實之事項，使公務員登載於職
    務上所掌公文書之低度行為，應為渠等嗣後行使該項文書之
    高度行為所吸收，不另論罪。又被告三人對於事實欄一(二)、
    (三)、(四)各次犯行，係依據不同目的，分別向我國各該管機關
    不同承辦公務員行使上開登記不實結婚事項之戶籍謄本，被
    告三人上開行為係犯意個別，行為獨立，均應予分論併罰。
    再被告三人，於事實欄一(二)所載犯行，係委由中文姓名年籍
    不詳，越南姓名TRINH VAN HONG之成年人持上開登載不實之
    戶籍謄本代辦被告鄭寶琴之來臺居留簽證，此部分犯行，被
    告三人皆應論以間接正犯。檢察官起訴書認被告徐德裕等三
    人為使鄭寶琴來臺居留，先後多次持上開不實之戶籍登記資
    料等公文書，向各該管機關辦理簽證、外僑居留證，而行使
    使公務員登載不實文書犯行，係基於一個犯意而為之，應評
    價為一行為，尚有誤會。又被告徐德裕於犯罪未發覺前，向
    桃園縣政府警察局平鎮分局北勢派出所自首（參被告徐德裕
    98年11月7 日警詢筆錄），並接受裁判，應依刑法第62條前
    段之規定減輕其刑。爰審酌被告三人同謀以假結婚之手段使
    被告鄭寶琴非法入境臺灣，不僅破壞婚姻制度，且危害戶政
    機關對於戶籍管理及境管局、警察機關對於入境管理之正確
    性，惟被告徐德裕犯後坦承犯行，甚有悔意；被告鄭映、
    鄭寶琴則矢口否認有何犯行之犯後態度惡劣等一切情狀，分
    別量處如主文所示之刑及定應執行刑，並均依刑法第41條第
    1 項前段、第8 項之規定諭知易科罰金之折算標準。至被告
    三人共犯使公務員登載不實罪所得而持以行使之前開內容不
    實之戶籍謄本，因均於申請簽證、居留證、延長居留證時交
    付與相關主管附卷，已非渠等所有，故均不另為沒收之諭知
    ，併此敘明。
六、公訴人另認被告徐德裕、鄭映、鄭寶琴於97年11月18日，
    亦有持上開登載不實之戶籍登記資料等公文書，以來臺依親
    之名義向內政部入出國及移民屬填具「外國人居留停留案件
    表」以申請外國人居留證而行使前開不實之公文書，然本院
    詳查97年11月18日「外國人居（停）留案件申請表」（見偵
    卷第98頁）其上之記載，被告鄭寶琴僅欲申請「重入國」許
    可，並非辦理居留證或居留證延期，且觀之該次申請表於證
    明文件欄處，並未勾選任何文件、備註欄處亦載有「5 月辦
    卡未貼RE（即指重入國許可：Re -entry Permit）」等字樣
    ，再查該次留存之申請所附文件僅為被告鄭寶琴之中華民國
    居留證正反面影印本，並未提出上開戶籍登記資料等公文書
    ，堪以認定被告三人於97年11月18日填寫「外國人居（停）
    留案件申請表」時，並無任何行使使公務員登載不實文書之
    犯行，惟檢察官起訴書認此部分若有罪，與其餘起訴之犯罪
    事實應評價為一行為，為實質上一罪關係，故本院就此部分
    被告三人之犯行，爰不另為無罪之諭知。
據上論斷，應依刑事訴訟法第299 條第1 項前段，刑法第28條、
第216 條、第214 條、第220 條第2 項、第62條前段、第41條第
1 項前段、第8 項、第51條第5 款，刑法施行法第1 條之1 第1
項前段、第2 項，判決如主文。
本案經檢察官王齡梓到庭執行職務。
中    華    民    國    99    年    12   月    22    日
             刑事第五庭 審判長法  官  潘政宏
                              法  官  石蕙慈
                              法  官  張詠惠
以上正本證明與原本無異。
如不服本判決應於收受判決後10日內向本院提出上訴書狀，並應
敘述具體理由。其未敘述上訴理由者，應於上訴期間屆滿後20日
內向本院補提理由書( 均須按他造當事人之人數附繕本) 「切勿
逕送上級法院」。
                              書記官  陳亭竹
中    華    民    國    99    年    12    月    22    日
附錄：
中華民國刑法第214條（使公務員登載不實罪）
明知為不實之事項，而使公務員登載於職務上所掌之公文書，足
以生損害於公眾或他人者，處3年以下有期徒刑、拘役或5百元以
下罰金。
中華民國刑法第216條（行使偽造變造或登載不實之文書罪）
行使第210條至第215條之文書者，依偽造、變造文書或登載不實
事項或使登載不實事項之規定處斷。

司法院資訊處製作；財團法人民間司法改革基金會備份。
